【裁判字號】    94,重訴,336
【裁判日期】    951013
【裁判案由】    拆屋還地等
【裁判全文】
臺灣高雄地方法院民事判決             94年度重訴字第336號
原      告  財政部國有財產局南區辦事處
法定代理人  林懋傑
訴訟代理人  乙○○
被      告  財團法人高雄市私立慰親托兒所
法定代理人  甲○○
訴訟代理人  蔡錫欽律師
            李育任律師
            許龍升律師
複 代 理人  丙○○律師
上列當事人間拆屋還地等事件，本院於民國95年9 月25日言詞辯
論終結，判決如下：
    主  文
被告應將坐落於高雄市○○區○○段二一二地號內如附圖所示Ａ
部分（面積壹佰壹拾平方公尺）、Ｂ部分（面積肆佰貳拾肆平方
公尺）、C 部分（面積貳拾貳平方公尺）、D 部分（面積玖拾平
方公尺）、E 部分（面積壹佰參拾伍平方公尺）、F 部分（面積
陸拾捌平方公尺）、G 部分（面積肆拾壹平方公尺）、H 部分（
面積參拾玖平方公尺）之地上物拆除後，將地上物佔用之土地及
如附圖所示I 部分（面積玖佰陸拾柒平方公尺）土地返還原告。
被告應將坐落於高雄市○○區○○段二一三地號內如附圖所示K
部分（面積壹佰平方公尺）之地上物拆除後，將地上物佔用之土
地及附圖所示L 部分（面積柒平方公尺）土地返還原告。
被告應將坐落於高雄市○○區○○段二一四地號內如附圖所示N
部分（面積陸拾貳平方公尺）、P 部分（面積參拾玖平方公尺）
之地上物拆除後，將地上物佔用之土地及如附圖所示O 部分（面
積伍拾壹平方公尺）、Q 部分（面積捌拾柒平方公尺）土地返還
原告。被告應將坐落於高雄鼓山營區○○段二二一地號內如附圖
所示S 部分（面積拾肆平方公尺）、T 部分（面積貳拾陸平方公
尺）之地上物拆除後，將地上物佔用之土地及如附圖所示U 部分
（面積拾玖平方公尺）土地返還原告。
被告應將坐落於高雄市○○區○○段二二二地號內如附圖所示之
地上物拆除後，將面積拾肆平方公尺之土地返還原告。
被告應將坐落於高雄市○○區○○段二二二之一地號內如附圖所
示，面積拾貳平方公尺之土地返還原告。
被告應給付原告新台幣捌拾捌萬零柒佰伍拾捌元及自民國九十四
年十月十三日起，至清償日止，按年息百分之五計算之利息。
被告應自民國九十五年八月一日起至返還本判決第一項所列之土
地之日止，按日給付原告新台幣貳仟肆佰伍拾柒元。
被告應自民國九十五年八月一日起至返還本判決第二項所列之土
地之日止，按日給付原告新台幣壹佰貳拾玖元。
被告應自民國九十五年八月一日起至返還本判決第三項所列之土
地之日止，按日給付原告新台幣貳佰柒拾肆元。
被告應自民國九十五年八月一日起至返還本判決第四項所列之土
地之日止，按日給付原告新台幣壹佰零壹元。
被告應自民國九十五年八月一日起至返還本判決第五項所列之土
地之日止，按日給付原告新台幣貳拾肆元。
被告應自民國九十五年八月一日起至返還本判決第六項所列之土
地之日止，按日給付原告新台幣貳拾壹元。
原告其餘之訴駁回。
訴訟費用由被告負擔十六分之一，餘由原告負擔。
本判決原告勝訴部分，於原告以新台幣柒佰參拾壹萬伍仟柒佰柒
拾元供擔保後，得假執行。
    事實及理由
一、按訴狀送達後，原告不得將原訴變更或追加他訴，但有擴張
    或減縮應受判決事項之聲明者，不在此限，民事訴訟法第25
    5 條第1 項第3 款定有明文。本件原告於起訴時請求被告應
    將坐落高雄市○○區○○段212 、213 、214 、221 、222
    、222-1 地號土地上建物拆除，將土地返還予原告，並應給
    付原告新臺幣（下同）11,918,386元，及自起訴狀繕本送達
    翌日起至清償日止，按年息百分之5 計算之利息，並應給付
    原告自民國94年9 月1 日起迄拆屋還地日止，按占用面積公
    告地價年息百分之10計算之使用補償金。嗣於本院審理時就
    將訴之聲明減縮及擴張如主文第1 至6 項，及被告應給付原
    告14,1 88,772 元，及自起訴狀繕本送達翌日起至清償日止
    ，按年息百分之5 計算之利息，並應給付原告自95年8 月1
    日起迄拆屋還地之日止，按占用面積公告地價年息百分之10
    計算之使用補償金，依上開法律規定，核屬減縮及擴張應受
    判決事項之聲明，於法有據。
二、原告主張：坐落高雄市○○區○○段212 、213 、214 、22
    1 、222 、222-1 地號如附圖所示6 筆土地（下稱系爭土地
    ）為原告於68年5 月8 日自海軍總司令部接管之國有土地。
    系爭土地原於55年間，由管理者海軍總司令部無償借予訴外
    人即被告前身高雄市立慰親育兒中心之創辦人祝畫澄經營該
    育兒中心之用（下稱系爭使用借貸契約）。訴外人祝畫澄已
    於82年6 月18日死亡，被告既非使用借貸契約之當事人，迄
    今仍占有使用系爭土地，自係無權占用而受有利益，並致原
    告受有損害，原告自得依民法第767 條、第179 條請求被告
    拆屋還地及給付相當於租金之不當得利，並回溯5 年計算等
    語。並聲明：(一)被告應將坐落於高雄市○○區○○段21 2
    地號內如附圖所示Ａ部分（面積壹佰壹拾平方公尺）、Ｂ部
    分（面積肆佰貳拾肆平方公尺）、C 部分（面積貳拾貳平方
    公尺）、D 部分（面積玖拾平方公尺）、E 部分（面積壹佰
    參拾伍平方公尺）、F 部分（面積陸拾捌平方公尺、G 部分
    （面積肆拾壹平方公尺）、H 部分（面積參拾玖平方公尺）
    之地上物拆除後，將地上物佔用之土地及如附圖所示I 部分
    （面積玖佰陸拾柒平方公尺）土地返還原告。被告應將坐落
    於高雄市○○區○○段213 地號內如附圖所示K 部分（面積
    壹佰平方公尺）之地上物拆除後，將地上物佔用之土地及如
    附圖所示L 部分（面積柒平方公尺）土地返還原告。被告應
    將坐落於高雄市○○區○○段214 地號內如附圖所示N 部分
    （面積陸拾貳平方公尺）、P 部分（面積參拾玖平方公尺）
    之地上物拆除後，將地上物佔用之土地及如附圖所示O 部分
    （面積伍拾壹平方公尺）、Q 部分（面積捌拾柒平方公尺）
    土地返還原告。被告應將坐落於高雄鼓山營區○○段221 地
    號內如附圖所示S 部分（面積拾肆平方公尺）、T 部分（面
    積貳拾陸平方公尺）之地上物拆除後，將地上物佔用之土地
    及如附圖所示U 部分（面積拾玖平方公尺）土地返還原告。
    被告應將坐落於高雄市○○區○○段222 地號內如附圖所示
    之地上物拆除後，將面積拾肆平方公尺土地返還原告。被告
    應將坐落於高雄市○○區○○段222-1 地號如附圖所示，面
    積拾貳平方公尺土地返還原告。(二)被告應給付原告14 ,188,
    772 元及自起訴狀繕本送達翌日起至清償日止，按年息百分
    之5 計算之利息，並應給付原告自95年8 月1 日起至拆屋返
    還土地日止，按占用面積公告地價年息百分之10計算之使用
    補償金。(三)願供擔保，請准宣告假執行。
三、被告則以：系爭土地於55年間，由被告前身高雄市私立慰親
    育兒中心創辦人祝畫澄申請借用，經管理機關海軍總司令部
    核准在案。嗣於57年12月11日經台灣省教育廳核准以更名後
    之慰親幼稚園設立備案。被告之創辦人祝畫澄於58年1 月間
    ，以該幼稚園名義向海軍總司令部申請永久借用並經獲准使
    用系爭土地。被告於73年7 月26日變更組織為財團法人私立
    慰親托兒所後，仍繼續使用系爭土地迄今，系爭土地固於68
    年5 月8 日移交原告管理，然此乃管理機關之變更，而非所
    有權之移轉，不影響原有之使用借貸關係。再者，被告現所
    使用之系爭土地，既係繼受祝畫澄生前以私立慰親育兒中心
    名義獲准永久使用，祝畫澄雖已於82年6 月18日死亡，惟被
    告仍承襲設立宗旨，以謀幼育之發展至今，並未變更用途或
    轉由他人使用，不符國有財產法第41條第1 項於有借用原因
    消滅時、原定用途外，另供收益使用時或擅自讓由他人使用
    之情形時，原告得隨時收回之規定。況系爭土地之借用日期
    為58年1 月17日，而國有財產法係於58年2 月17日公布實施
    ，依法律不溯及既往之法則，系爭土地之借用亦不受國有財
    產法第41條之拘束。則被告於使用借貸原因未消滅前，占有
    系爭土地即屬有法律上之依據，原告請求被告拆屋還地並給
    付原告相當於租金之不當得利，自無理由等語，資為抗辯。
    並聲明：原告之訴駁回。
四、兩造不爭執之事實
（一）系爭土地於55年間由當時管理者海軍總司令部無償出借予
      祝畫澄，作為設立被告前身即高雄市私立慰親育兒中心之
      用。
（二）慰親育兒中心於57年12月11日更名為慰親幼稚園，祝畫澄
      於58年1月間再次以設立幼稚園名義向海軍總司令部借用
      系爭土地，並經該部同意永久無償借用。該幼稚園並於73
      年7月26日再變更組織名稱為財團法人高雄市私立慰親托
      兒所，繼續使用系爭土地並出資興建地上物迄今。
（三）68年5月8日系爭土地之管理者變更為原告，系爭土地仍由
      被告使用，至祝畫澄於82年6月18日死亡後，被告之組織
      及經營業務並未變更，原告亦未為終止契約之表示。原告
      於94年10月5日提起本件訴訟時始為終止契約之意思表示
      。
五、兩造於本院審理中協商爭點為：(一)原告有無終止系爭使用借
    貸契約之權限？如有終止權限，其終止效力，究於借用人祝
    畫澄82年6 月18日死亡時或本件起訴狀繕本送達時發生？(二)
    原告若有終止權限，則被告於原告合法終止系爭使用借貸契
    約前，是否有權使用系爭土地？如已生終止契約效力，則原
    告請求有無理由？
（一）原告有無終止系爭使用借貸契約之權限？如有終止權限，
      其終止效力，究於借用人祝畫澄82年6 月18日死亡時或
      本件起訴狀繕本送達時發生？
  1.按有左列各款情形之一者，貸與人得終止契約：一、貸與人
    因不可預知之情事，自己需用借用物者。二、借用人違反約
    定或依物之性質而定之方法使用借用物，或未經貸與人同意
    允許第三人使用者。三、因借用人怠於注意，致借用物毀損
    或有毀損之虞者。四、借用人死亡者。民法第472 條定有明
    文。經查，本件系爭土地為國有，原告於68年5 月8 日接管
    前，係由當時之管理機關海軍總司令部於55年間，無償借用
    予被告前身高雄市私立慰親育兒中心之創辦人祝畫澄，以作
    為經營該育兒中心之用，有海軍總司令部（55）任產字第53
    78號令在卷可參，並為兩造所是認，是系爭土地之使用借貸
    契約原即存在於海軍總司令部與祝畫澄之間。嗣於57、58年
    間祝畫澄獲准動工興建地上物，並於57年12月11日經台灣省
    教育廳核准以更名後之慰親幼稚園設立備案後，於58年1 月
    間祝畫澄再次以設立幼稚園名義向海軍總司令部借用系爭土
    地，並經該部同意永久無償借用在案，此亦有高雄市政府57
    年11月19日高市府教國字第115729號函、海軍第一軍區司令
    部（57）瀛勤字第2274、2275號函、海軍總司令部58年1 月
    17日（58）貨財字第754 號令附卷可考，復為兩造所不爭執
    。而參酌前開令函之受文者為祝畫澄，主旨內容為「祝畫澄
    女士借用營地籌設幼稚園為申請備案請發給該地可永久作為
    幼稚園使用之證明一案准予照辦」等語觀之，顯見系爭使用
    借貸契約之法律關係仍存在海軍總司令部與祝畫澄間至明。
  2.慰親幼稚園固於73年7 月26日，變更組織名稱為財團法人高
    雄市私立慰親托兒所即被告，有托兒所立案證書、捐助章程
    附卷可稽。惟系爭使用借貸契約之借用人為祝畫澄乙節，已
    如前所述，而被告係祝畫澄捐助財產140 萬元所設立，並繼
    續使用系爭土地及出資興建地上物，所營業務復與變更組織
    前之慰親幼稚園相同，並未違反使用借貸之目的，此觀該章
    程第4 條自明，而原告則於68年5 月8 日繼受為系爭土地之
    管理機關，是原告即應承受系爭使用借貸契約之法律關係。
    則在系爭使用借貸契約仍有效存在之情形下，被告自得本於
    借用人祝畫澄與原告間之系爭使用借貸契約繼續使用系爭土
    地要屬當然。又系爭契約之借用人祝畫澄已於82年6 月18日
    死亡乙情，有死亡診斷書在卷可考，而原告自祝畫澄死亡後
    ，迄94年10月5 日提起本件訴訟前均未為終止契約之表示，
    此為兩造所不爭執。且被告並於祝畫澄死亡後，仍本於原來
    之借用目的而繼續使用系爭土地，則揆諸前揭說明，借用人
    祝畫澄既已死亡，原告自得依民法第472 條第4 款之規定，
    以本件起訴狀繕本之送達即94年10月12日為終止之意思表示
    ，並生終止之效力。
（二）原告若有終止權限，則被告於原告合法終止系爭使用借貸
      契約前，是否有權使用系爭土地？如已生終止契約效力，
      則原告請求有無理由？
  1.按所有人對於無權占有或侵奪其所有物者，得請求返還之。
    對於妨害其所有權者，得請求除去之。有妨害其所有權之虞
    者，得請求防止之。民法第767 條定有明文。本件被告係本
    於祝畫澄與原告間之系爭使用借貸契約而使用系爭土地，則
    該契約於原告合法終止前，被告占用系爭土地自有法律上之
    原因，是原告主張被告為無權占用尚非可採。惟契約既經原
    告合法終止，系爭使用借貸契約之法律關係已向後消滅，已
    如前述，則被告對系爭土地之占用已不具合法權源，原告依
    民法第767 條請求被告將坐落系爭土地上如附圖所示之地上
    物拆除並返還予原告，即有理由。
  2.次按無法律上之原因而受利益，致他人受損害者，應返還其
    利益，民法第179 條前段定有明文。又無權占有他人土地，
    可能獲得相當於租金之利益為社會通常之觀念，最高法院61
    年度台上字第1695號判例意旨揭櫫甚明。而依土地法第105
    條準用同法第97條第1 項規定，土地之租金以不超過土地申
    報地價總額年息百分之10為限。本件原告於94年10月5 日始
    向本院提起訴訟，有本院之收狀章在卷可憑，而起訴狀繕本
    並於同年月12日送達予被告，是原告終止之意思表示始生效
    力。準此，原告所得請求相當於租金之補償金自應以94年10
    月12日以後發生者為限，是原告請求自89年1 月1 日起至94
    年10月11日止之補償金，為無理由，不應准許。
  3.再者基地租金之數額，除以基地申報地價為基礎外，尚須斟
    酌基地之位置，工商業繁榮之程度，承租人利用基地之經濟
    價值及所受利益等項，並與鄰地租金相比較，以為決定，並
    非必達申報總地價年息百分之10最高額，有最高法院68年度
    台上字第3071號判例可資參照。是法律上就房屋或土地租金
    之範圍已有最高限額之規定，除當事人另有約定外，自應受
    上開法律條文規定限制，以定其租金之最高限額。經查，系
    爭土地212 地號於93年1 月1 日迄95年7 月31日間之申報地
    價為每平方公尺9,461 元，213 地號於93年1 月1 日迄95年
    7 月31日間之申報地價為每平方公尺8,833 元，214 地號於
    93年1 月1 日迄95年7 月31日間之申報地價為每方公尺8,37
    5 元，221 、222 、22 2-1地號於93年1 月1 日迄95年7 月
    31日間之申報地價均為每平方公尺12,500元等情，業據原告
    提出土地登記謄本、使用補償金計算表、在卷可憑，且為被
    告所不爭執。而系爭土地位於高雄市鼓山區之市區內，臨鼓
    山三路與雄峰路交岔口之三角窗地帶，鼓山三路寬20公尺、
    另一側為海軍軍區○○○路寬為30公尺、另一側為中山國小
    校區，右側並與雄峰路旁之前峰國宅為鄰，後方則是他人住
    宅，交通便利，適宜居住，業經本院履勘現場，並製有勘驗
    筆錄及現場照片13幀在卷可稽。本院斟酌系爭土地坐落地段
    、使用狀況、附近工商繁榮程度、被告利用土地供做托兒所
    用之經濟價值及利益，認系爭土地之租金以申報地價年息百
    分之5 計算為相當。又被告占用原告所有之212 地號之面積
    共計1896平方公尺、213 地號之面積共計107 平方公尺、21
    4 地號之面積共計23 9平方公尺、221 地號之面積共計59平
    方公尺、22 2地號之面積共計14平方公尺、222- 1地號之面
    積共計12平方公尺，有高雄市政府地政處鹽埕地政事務所土
    地複丈成果圖附卷可參，是被告自95年8 月1 日起至拆除占
    用212 、213 、214 、221 、222 、222- 1地號系爭土地系
    爭土地之地上物，騰空返還予原告之日止，每日應補償原告
    相當於租金之不當得利各為2,457 、129 、274 、101 、24
    、21元，合計共3,006 元（公告地價×5 ﹪×占用面積/365
    ，小數點後四捨五入）。另被告自94年10月12日迄95年7 月
    31日止共計占用293 日，則被告應給付原告相當於租金利益
    之使用補償金合計為880,758 元（〔2,457+129+274+101+24
    +21 〕×293 ＝880,758） 。
  4.末按不當得利之受領人於受領時，知無法律上之原因或其後
    知之者，應將受領時所得之利益，或知無法律上之原因時，
    所現存之利益，附加利息，一併償還；又應付利息之債務，
    其利率未經約定，亦無法律可據者，週年利率為百分之5 。
    民法第182 條第2 項、第203 條分別定有明文。是原告就88
    0,758 元部分請求被告給付自94年10月13日即起訴狀繕本送
    達翌日起至清償日止，按週年利率百分之5 計算之利息，於
    法核無不合，應一併准許之。
（三）綜上所述，原告依據民法第767 條之法律關係，請求判決
      如主文第1 項至第6 項所示，為有理由，應予准許。又原
      告依據民法第179 條不當得利法律關係，請求被告返還相
      當於租金利益之使用補償金880,758 元，及自94年10月13
      日起至清償日止，按年息百分之5 計算之法定遲延利息；
      暨自95年8 月1 日起至系爭土地地上物拆除並將土地返還
      原告之日止，按日合計應給付原告3,006 元，洵屬正當，
      應予准許；逾此範圍之請求，為無理由，應予駁回。
六、原告陳明願供擔保請准宣告假執行，被告未提出願供擔保免
    為假執行之聲請，經核原告勝訴部份，合於法律規定，爰分
    別酌定相當之擔保金額宣告假執行；至原告敗訴部分，其假
    執行之聲請失所附麗，應併予駁回之。
七、本件事證已臻明確，兩造其餘攻擊、防禦方法於判決之結果
    並不生影響，爰不一一論駁，附此敘明。
八、據上結論，本件原告之訴，為一部有理由，一部無理由，依
    民事訴訟法第79條、第390 條第2 項，判決如主文。
中    華    民    國    95    年    10    月    13    日
                  民事第五庭  法  官
如不服本判決，應於送達後20日內，向本院提出上訴狀並表明上
訴理由（須附繕本）。
中    華    民    國    95    年    10    月    13    日
                              書記官


司法院資訊處製作；財團法人民間司法改革基金會備份。
